【裁判字號】    99,交抗,54
【裁判日期】    991103
【裁判案由】    違反道路交通管理處罰條例聲明異議
【裁判全文】
臺灣高等法院花蓮分院交通事件裁定      99年度交抗字第54號
抗  告  人  交通部公路總局臺北區監理所花蓮監理站
法定代理人  甲○○
受 處分 人  寶豐小客車租賃有限公司
法定代理人  乙○○
上列抗告人因受處分人違反道路交通管理處罰條例案件，對於交
通部公路總局臺北區監理所花蓮監理站於民國99年9月8日所為處
分（原處分案號：花監違字第裁44-TA0000000號裁決書）聲明異
議，不服臺灣花蓮地方法院中華民國99年10月11日99年度交聲字
第422號裁定，提起抗告，本院裁定如下：
    主  文
抗告駁回。
    理  由
一、抗告意旨略以：(一)行政罰法第1條但書規定：但其他法律有
    特別規定者，從其規定。顯將該法定位為普通法，故依特別
    法優先於普通法適用之原則，道路交通處罰條例第85條第1
    項規定：「本條例之處罰，受舉發違反道路交通管理事件之
    受處罰人，認為受舉發之違規行為應歸責他人者，應於舉發
    違反道路交通管理事件通知單應到案日期前，檢附相關證據
    及應歸責人相關證明文件，向處罰機關告知應歸責人，處罰
    機關應即另行通知應歸責人到案依法處理。逾期未依規定辦
    理者，仍依本條例各該違反條款規定處罰。」(二)按道路交通
    管理處罰條例第43條第4項規定：「汽車駕駛人有第1項第1
    款、第2款或前項行為者，並吊扣該汽車牌照3個月」，再觀
    同條例第85條第4項：「依本條例規定逕行舉發或同時併處
    罰其他人之案件，推定受逕行舉發人或該其他人有過失」亦
    有特別規定，況且於中華民國小客車租賃定型化契約書中第
    16條後段提及：「有關牌照被扣部分，自牌照被扣之日起至
    公路監理機關通知得領回日止之租金由乙方負擔。」足認吊
    扣汽車牌照之處分，不因其他因素而免於執行，係專門針對
    汽車所有人之處罰，並確保行政程序法第6條之平等原則意
    旨。經查異議公司於99年9月6日依道路交通管理處罰條例第
    85條規定至本站辦理第TA0000000號違規案歸責駕駛人，本
    站於99年9月8日北監字第0992003682號函核准在案，惟第TA
    0000000號違規案係處罰汽車所有人，仍依前皆規定，本站
    裁處汽車所有人吊扣（7666-JJ）牌照三個月，並無不合。
    道路交通管理處罰條例第43條第4項規定意旨亦係在處罰汽
    車駕駛人，立法者並無意規定在此種情形下即得將該處罰轉
    嫁與汽車所有人，惟該處分若予以撤銷，則將造成民眾以租
    車飆車來規避吊扣牌照3個月之處分，造成社會問題。故請
    求撤銷原裁定，另為適法之裁定云云。
二、經查：
  (一)本件異議人係以經營汽車租賃為業之公司，於99年8月13日
    10時35分起至99年8月15日10時15分止，將其所有之車牌號
    碼7666-JJ號租賃小客車出租予黃清勇，旋因承租人黃清勇
    駕駛上開車輛於99年8月15日7時3分許，行經台九線439.8公
    里處，因行車速度超過規定最高時速60公里以上之違規情事
    ，為警依測速攝影設備攝得之採證照片逕行舉發，經原處分
    機關依道路交通管理處罰條例第43條第4項規定裁處吊扣上
    開車號牌照3個月之事實，有中華民國小客車租賃定型化契
    約書影本、舉發違反道路交通管理事件通知單、裁決書各1
    份附卷可稽，堪信為真實。
  (二)按道路交通管理處罰條例第43條第4項「汽車駕駛人有第1項
    第1款、第2款或前項行為者，並吊扣該汽車牌照3個月」之
    規定，其目的是在預防具有高度危險駕駛之行為人再犯，以
    危及其他用路人的生命、身體、財產所為之加重處罰。因此
    ，汽車駕駛人與汽車所有人並非同一人，而違反上開規定時
    ，如對汽車所有人裁處上開吊扣汽車牌照3個月之處罰，並
    不能達預防具有高度危險駕駛之行為再犯之目的。次以道路
    交通管理處罰條例第43條第4項規定「汽車駕駛人有第1項第
    1款、第2款或前項行為者，並吊扣該汽車牌照3個月」，由
    條文前後連貫以「並」連接同條第1項處罰汽車駕駛人罰鍰
    之規定，可見本條第4項規定意旨亦係在處罰汽車駕駛人，
    立法者並無意規定在此種情形即得將該處罰轉嫁予汽車所有
    人。再者，觀之道路交通管理處罰條例其他有關將處罰轉嫁
    予汽車所有人之規定，例如第34條之「如應歸責於汽車所有
    人者，得吊扣其汽車牌照3個月。」、第35條第5項之「汽車
    所有人，明知汽車駕駛人有第1項各款情形，而不予禁止駕
    駛者，依第1項規定之罰鍰處罰，並吊扣該汽車牌照3個月」
    、第62條第5項之「第1項及前項肇事逃逸案件，經通知汽車
    所有人到場說明，無故不到場說明，或不提供汽車駕駛人相
    關資料者，吊扣該汽車牌照1個月至3個月」，均有明定以汽
    車所有人未善盡查證、管理責任或不履行一定義務之可歸責
    於汽車所有人之事由，而上開第43條第3項並無規定汽車所
    有人之可歸責事由，可見該條項之規定並非將處罰轉嫁予汽
    車所有人。再依同條例第85條第1項「本條例關於車輛所有
    人之處罰，如應歸責於運送人、租用人或使用人，亦適用之
    」、第2項「本條例關於車輛所有人之處罰，如應歸責於車
    輛駕駛人者，處罰車輛駕駛人」、第3項「本條例關於車輛
    駕駛人之處罰，如應歸責於車輛所有人者，處罰車輛所有人
    」等規定觀之，可知該等規定均以應歸責之人為處罰之對象
    ，並非以形式上應處罰之汽車所有人或駕駛人為處罰對象。
    是本件受處分人將小客車交他人使用，他人違規超速行駛，
    不能令非駕駛人之受處分人負責，處罰吊扣其汽車牌照。另
    同條例第85條第2項「本條例之處罰，其為吊扣或吊銷車輛
    牌照者，不因處分後該車輛所有權移轉、質押、租賃他人或
    租賃關係終止而免於執行」之規定，其目的係在防止汽車行
    駛違規後，本應歸責而受處罰之人，以移轉該車所有權、質
    押、出租、終止租賃等方法，逃避處罰，此規定自不能適用
    於原即不應歸責之本件受處分人。
  (三)次查諸道路交通管理處罰條例第85條第1項規定：本條例之
    處罰，受舉發違反道路交通管理事件之受處罰人，認為受舉
    發之違規行為應歸責他人者，應於舉發違反道路交通管理事
    件通知單應到案日期前，檢附相關證據及應歸責人相關證明
    文件，向處罰機關告知應歸責人，處罰機關應即另行通知應
    歸責人到案依法處理。逾期未依規定辦理者，仍依本條例各
    該違反條款規定處罰。細繹詳觀上開條文內容，得知受舉發
    違反道路交通管理事件之受處罰人，認為受舉發之違規行為
    應歸責他人者，得於舉發違反道路交通管理事件通知單應到
    案日期前，檢附相關證據及應歸責人相關證明文件，向處罰
    機關告知應歸責人，處罰機關應即另行通知應歸責人到案依
    法處理。若受處罰人未於舉發違反道路交通管理事件通知單
    應到案日期前，檢附相關證據及應歸責人相關證明文件，向
    處罰機關告知應歸責人者，處罰機關即得道路交通管理處罰
    條例各該違反條款規定處罰受處罰人。而該所謂「受處罰人
    」，依道路交通管理處罰條例相關處罰規定，有「汽車所有
    人」及「汽車駕駛人」之不同。次按道路交通管理處罰條例
    第43條第1項第2款規定：「『汽車駕駛人』，駕駛汽車有下
    列情形之一者，處新臺幣6,000元以上24,000元以下罰鍰，
    並當場禁止其駕駛：二、行車速度，超過規定之最高時速60
    公里以上。」、基此，足見道路交通管理處罰條例第43條第
    1項第2款之關於交通違規處罰之對象，原則上乃指「汽車駕
    駛人」甚明。基於同理，道路交通管理處罰條例第43條第4
    項有關吊扣汽車牌照之規定，亦應限於汽車駕駛人與所有人
    為同一人時方有適用至明。查本案交通違規之汽車駕駛人為
    黃清勇，並非汽車所有人寶豐小客車租賃有限公司，依法即
    應直接舉發車輛駕駛人，非得逕行舉發車輛所有人，甚且吊
    扣該汽車牌照，影響汽車所有人之權益甚鉅，至為灼然。
三、綜上，原法院撤銷原處分機關吊扣受處分人即異議人所有汽
    車牌照之處分，改諭知受處分人不罰。經核於法並無違誤或
    不當。抗告人以前揭情詞為辯，為無理由，其抗告應予駁回
    。
據上論斷，應依道路交通事件處理辦法第25條，刑事訴訟法第41
2條，裁定如主文。
中    華    民    國    99    年    11    月    3    日
                  交通法庭審判長法  官 謝志揚
                                法  官 林慶煙
                                法  官 張健河
以上正本證明與原本無異。
本件不得再抗告。
中    華    民    國    99    年    11    月    3     日
                                書記官 徐文彬

司法院資訊處製作；財團法人民間司法改革基金會備份。
